臺灣高等法院臺中分院民事裁定　　　　　100年度抗字第487號
抗告人　詹鎧駿
相對人　劉明福
上列抗告人與相對人間強制執行聲明異議事件，對於中華民國10
0年9月20日臺灣苗栗地方法院100年度執事聲更字第2號裁定提起
抗告，本院裁定如下：
    主     文
抗告駁回。
抗告費用由抗告人負擔。
    理     由
一、本件抗告人以其與劉明福間就強制執行標的即坐落苗栗縣卓
    蘭鎮○○段139地號土地（重測前地號為卓蘭段397-1地號，
    下稱系爭土地）訂有租賃契約存在，為該土地之承租人，依
    土地法第104條第1項規定，就系爭土地有優先承買權，而聲
    請依原拍定價格優先購買等情。經原法院司法事務官以其聲
    請為無理由予以駁回。抗告人提出異議，經原法院以其異議
    為理由，裁定駁回其異議。抗告人不服，提起抗告，其抗告
    意旨略以：
（一）抗告人雖於民國81年5月18日與第三人陳福郎簽訂不動產
      買賣契約書，向陳福郎購買系爭土地其中特定部分土地，
      惟因當時無法順利過戶及支付價金等問題，抗告人並未順
      利購得土地，而先以租賃關係占有該地，是抗告人並非因
      買賣關係而占有系爭土地，實係基於土地租賃關係而占有
      系爭土地，原裁定認抗告人與相對人間之土地租賃契約書
      非真正，恐有誤會。
（二）抗告人與相對人間曾口頭約定成立租賃契約，並自抗告人
      於系爭土地上自行建造未辦保存登記建物（按房屋坐落於
      苗栗縣卓蘭鎮苗豐里21-22號邊，下稱訟爭建物）後，雙
      方間之土地租賃契約即已成立生效。雖抗告人與相對人自
      83年至87年間均未簽立任何書面契約，但不影響抗告人已
      向相對人租賃土地成立租賃契約之事實。玆為保障抗告人
      權益，抗告人與相對人乃決定以書面之方式確認雙方間存
      在租賃契約，始於87年7月22日簽立土地租賃契約書，而
      抗告人與相對人亦以口頭約定雙方間之租賃契約為不定期
      限。原裁定固認相對人於97年8月1日與抗告人成立租賃契
      約時，已無權處分系爭土地云云。然租賃契約不以書面為
      成立要件，抗告人與相對人間之租賃契約於系爭土地查封
      前即已成立生效，且抗告人亦已建屋占用該土地，抗告人
      確係基於租賃關係占有系爭土地，是抗告人就系爭土地確
      有優先承買權。
（三）抗告人主張優先承買權，實係為避免系爭土地由第三人拍
      定，將造成土地所有權人與訟爭建物之實際處分權人不同
      ，對土地之利用價值及經濟效用有不利之影響。至於農業
      發展條例第16條之規定係能否分割耕地，即得否於地政機
      關為分割登記，與抗告人主張優先承買權係全然不相關之
      程序，抗告人購買系爭土地後能否分割乃另一案件之後續
      處理問題，與本件能否優先購買無涉，更非本案所應審查
      。乃原裁定竟以系爭土地不得分割為由，駁回抗告人之主
      張，顯無理由等語。
二、按基地出賣時，地上權人、典權人或承租人有依同樣條件優
    先購買之權。房屋出賣時，基地所有權人有依同樣條件優先
    購買之權，固為土地法第104條第1項前段所明定。惟查，抗
    告人於原法院99年度司執字第5973號強制執行事件（下稱59
    73號執行事件）中，曾於99年12月17日具狀向執行法院表示
    ：伊原名詹昭安，並先後於79年4月16日及81年5月18日分次
    向陳福郎購買系爭土地之一部分，買賣價金共計473,640元
    。雙方約定買賣契約成立時，買賣標的土地連同地上物一併
    交付予伊，俟法令許可辦理分割、移轉登記時隨即辦理。因
    陳福郎將系爭土地分別出賣予5個人，故該等買受人於83年9
    月28日就系爭土地訂立實測分管圖，並載明系爭土地編定為
    農牧用地，有朝一日變更為建築用地時，再依該分管圖分別
    為依據等語。而因陳福郎積欠相對人之父劉金寶債務，乃將
    系爭土地全部過戶予劉金寶以抵償債務，嗣劉金寶死亡後，
    由相對人分割繼承系爭土地。迄今系爭土地及其上建物仍係
    依當時之約定而為使用，只是礙於當時法令不能分割移轉，
    基於信賴而登記於相對人名下等情（見5973號執行事件卷第
    126至128頁）。嗣抗告人於100年1月3日復再具狀表明：伊
    確有向相對人之前手陳福郎購買系爭土地面積181.68平方公
    尺，並曾於99年12月23日參與投標買受系爭土地，惟未得標
    ，伊係有權使用系爭土地等情（見上開執行卷第154、155頁
    ），並先後提出不動產買賣契約書、實測分管圖及備忘錄為
    證（見上開執行卷第130至132頁、155頁、159至163頁）。
    然抗告人其後於100年2月18日卻具狀載稱：系爭土地雖於99
    年12月23日拍定，然伊就系爭土地與相對人間訂有租賃契約
    ，為該土地之承租人，依法就系爭土地有優先承買權云云，
    並提出土地租賃契約書2份為證，該等租賃契約書分別記載
    租期係自87年8月1日至97年8月1日止，97年8月1日至112年8
    月1日止（見前揭執行卷第194頁、第196至207頁）。由此可
    知抗告人先則主張伊向相對人之前手陳福郎購買系爭土地之
    部分土地，依據買賣關係，有權占有使用該土地；惟其後卻
    翻異前詞，改稱伊係向相對人承租系爭土地，基於租賃關係
    而占有使用系爭土地云云。顯見抗告人對其有何占有使用系
    爭土地之合法權源，前後說法反覆，迥不相同，則其主張就
    系爭土地與相對人間存有租地建屋之基地租賃關係一節，是
    否屬實，即有可疑。從而，抗告人據此主張其為系爭土地之
    承租人，依土地法前開條項規定，就系爭土地有優先承買權
    云云，即難遽為憑採。
三、次按，對於已開始實施強制執行之債務人財產，他債權人再
    聲請強制執行者，已實施執行行為之效力，於為聲請時及於
    該他債權人，應合併其執行程序，強制執行法第33條定有明
    文。準此可知，我國採禁止雙重查封之立法例，前後各債權
    人之執行程序應經合併，其先執行程序之查封效力，對於後
    事件之執行債權人仍然存在，而可引為後執行事件之查封效
    力，亦即後執行事件於該他債權人聲請時，亦發生潛在之查
    封效力而合併於先執行程序，並於先執行程序撤回或被撤銷
    時，該潛在之查封效力即告溯及顯現。復按，實施查封後，
    債務人就查封物所為移轉，設定負擔或其他有礙執行效果之
    行為，對於債權人不生效力，為強制執行法第51條第2項所
    明定。而所謂「其他有礙執行效果之行為」，係指處分行為
    以外，其他足以影響查封效力之行為，例如將查封物出租、
    出借等是；又玆所謂之債權人，應指該強制執行事件中聲請
    強制執行之債權人、已參與分配之債權人及拍定人而言。查
    相對人之債權人羅麗琴前曾聲請原法院以94年度執字第9292
    號強制執行事件（下稱9292號執行事件）對系爭土地實施強
    制執行查封，並於94年11月18日辦理查封登記。嗣相對人之
    另一債權人新竹國際商業銀行股份有限公司（下稱新竹商銀
    。按：新竹商銀其後由渣打國際商業銀行股份有限公司概括
    承受，並將其對相對人之債權讓與匯誠第二資產管理股份有
    限公司，下稱匯誠公司）於95年2月14日具狀聲請原法院以
    95年度執全字第116號假扣押執行事件對系爭土地實施假扣
    押查封，經執行法院於95年2月16日將該假扣押執行事件併
    入9292號執行事件合併辦理，其後該9292號執行事件之執行
    債權人羅麗琴於95年11月10日聲請執行法院核發債權憑證，
    並經執行法院於95年12月26日以苗院燉94年執溫9292字第33
    261號核發債權憑證在案等情，業經本院查閱前揭各該執行
    卷宗無誤。依此以觀，該9292號執行事件固依執行債權人羅
    麗琴之聲請核發債權憑證結案，惟因新竹商銀後聲請之上開
    假扣押執行事件已於95年2月間與該9292號執行事件之執行
    程序合併，則揆之上開說明，該9292號執行事件先前就系爭
    土地所實施強制執行查封之效力，對於後執行事件之執行債
    權人自仍然存在，而可引為後執行事件之查封效力。因此，
    相對人之債權人苗栗縣卓蘭鎮農會及匯誠公司嗣後分別於99
    年4月16日及同年12月17日另行具狀聲請原法院對系爭土地
    為終局執行（前者為5973號執行卷；後者案號則為99年度司
    執字第20840號，且併入該5973號執行卷合併執行），經調
    卷執行，依上旨趣，應認系爭土地於前述95年2月間併案執
    行時業已查封，該土地之所有權人即相對人已不得為出租或
    處分等行為。然觀諸抗告人所提出之前開土地租賃契約書2
    份，其上記載租賃期間分別為87年8月1日至97年8月1日、97
    年8月1日至112年8月1日（見5973號執行卷第198至207頁）
    ，均為定期租賃契約，可見系爭土地經執行法院查封後，相
    對人於前一租賃契約屆滿後，復再與抗告人訂立後一租賃契
    約，租賃期間至112年8月1日止。姑不論該等租約是否屬實
    ，已有疑問，已詳如前述。即屬實在，對於系爭土地之拍定
    人亦無拘束力可言。玆抗告人與相對人間就系爭土地之租賃
    契約對於拍定人既不生效力，則抗告人殊無依土地法第104
    條第1項前段規定主張其就系爭土地有優先承買權之餘地。
    抗告人指稱其與相對人間之土地租賃契約為不定期限，該租
    約於系爭土地被查封前即已成立生效，其就系爭土地有優先
    承買權云云，要非可採。
四、綜上所述，抗告人主張其有土地法第104條第1項前段規定之
    優先承買權，既難憑採，從而，原法院司法事務官駁回抗告
    人行使優先承買權之聲請，抗告人不服提出異議，原法院裁
    定駁回其異議，於法尚無不合。抗告意旨指摘原裁定不當，
    求予廢棄，非有理由，應駁回其抗告。
五、據上論結，本件抗告為無理由，依強制執行法第30條之1、
    民事訴訟法第495條之1第1項、第449條第1項、第95條、第
    78條，裁定如主文。
中    華    民    國    100    年    12    月   30   日
                 民事第四庭    審判長法  官  陳蘇宗
                                     法  官  張浴美
                                     法  官  吳美蒼
以上正本係照原本作成。
再為抗告應以適用法規顯有錯誤為理由。
如提起再抗告者應於裁定送達後10日內向本院提出抗告理由狀（
須按照他造人數附具繕本）並繳納抗告裁判費新臺幣1,000元，
同時委任律師或具有律師資格之關係人為代理人。
                                     書記官  高麗玲
中    華    民    國    100    年    12    月   30   日
                                                     Ｓ